【裁判字號】    89,台上,1888
【裁判日期】    890413
【裁判案由】    偽造文書
【裁判全文】
最高法院刑事判決                              八十九年度台上字第一八八八號
    上  訴  人  甲○○
右上訴人因偽造文書案件，不服台灣高等法院中華民國八十六年十月二十二日第二審
更審判決（八十六年度上更(一)字第二五二號，起訴案號：台灣新竹地方法院檢察署八
十三年度偵字第六二六七號），提起上訴，本院判決如左：
    主  文
原判決撤銷，發回台灣高等法院。
    理  由
本件原判決認定上訴人甲○○從事工程承包業務，為便於向承攬之公司行號領取工資
逃漏稅捐，乃囑林金旺（另案經檢察官偵辦）為其蒐集人頭身分證影本。於民國八十
二年八、九月間，上訴人經由苗栗縣苗栗市李合企業社經理謝文宏之介紹，轉包建順
營造有限公司（下稱建順公司）所承包李合企業社之粉刷水泥工程。上訴人為順利領
得工資逃漏稅捐，乃向與之有犯意聯絡而為其工作之林金旺取得林某預先蒐集之李金
田、歐宗仁、詹宗和、洪金水、陳忠孝、林宗禮、蔡水平、沈秋波、高國銘等九人之
身分證影本，於八十二年十二月間委由不知情之不詳姓名刻印者，偽刻該九人印章。
並基於概括之犯意，於苗栗市李合企業社辦公室內，偽造沈秋波、林宗禮、蔡水平、
李金田、歐宗仁、詹宗和、洪金水、陳忠孝八人之八十二年臨時工資表，將偽刻之該
八人印章蓋於工資表上，偽載李金田等八人自八十二年八月起至十二月止，按月各領
得新台幣（下同）四萬元，每人共計二十萬元，而將工資表交予李合企業社經理謝文
宏。復以前開相同方法偽載高國銘自八十二年八月起至十二月止，按月領得二萬元，
共計十萬元，並將高某工資表交予李合企業社，致使建順公司透過李合企業社共給付
上訴人工資一百七十萬元，計逃漏營利事業所得稅四十二萬五千元。其復以相同方法
偽造工資表（總表）記載該九人於八十二年元月一日起至八十二年十二月三十一日止
領取工資，計林宗禮、陳忠孝、洪金水、歐宗仁各領得二十萬元、李金田、沈秋波、
詹宗和各領得十五萬元、蔡水平領得三十萬元、高國銘領得二十五萬元，將之持交建
順公司申報稅捐，計逃漏營利事業所得稅四十五萬元，均足以生損害於李金田等九人
等情。因將第一審之判決撤銷，改判論處上訴人共同連續行使偽造私文書，足以生損
害於他人罪刑，固非無見。
惟查：(一)有罪判決書，應記載對於被告有利證據不採納之理由，如漏未記載，即有判
決不備理由之違背法令，刑事訴訟法第三百十條第二款、第三百七十九條第十四款前
段規定甚明。上訴人如何向建順公司轉包李合企業社之站前大樓粉刷水泥工程後，再
將部分工程轉包與林金旺而由林金旺提供工資表等情，業據證人林金旺、陳堯性、陳
福憑、張天海等人於第一審及林金旺於原審分別證述在卷（見第一審卷第二十八、四
十四、九十九、一○○頁及原審上更(一)卷第二十四、四十四、六十頁）。復有估價單
、請款數量結算表及林金旺簽名之工資請領表、切結書影本等附卷可稽（見第一審卷
第二十九、七十二至七十八頁）。如果無誤，自屬對上訴人有利，本院前次發回意旨
，已予指明，惟原審除林金旺供證部分外，其餘仍未予審酌，又未說明何以不採納該
等證據之理由，已有判決不備理由之違法。(二)證人並未親身到庭，僅提出書面，以代
陳述者，顯與刑事訴訟法係採直接審理主義及言詞審理主義之主旨有違，依該法第一
百五十九條之規定，自不得採為認定事實之證據。林金旺於第一審經傳及原審借提到
庭作證時，均係供述其確向上訴人承包部分粉刷水泥工程，李金田等九人之印章為其
所刻，工資表為其所寫，上訴人均不知其偽刻印章及偽造工資表云云，嗣經原審派員
欲將其解還台灣雲林看守所期間，林金旺突具狀陳稱其與上訴人因係多年好友，不忍
對之告發，事實上應以八十三年（即偵查中）口供才是真實，若案情有不詳之處，請
儘速開庭審理云云（見原審上更(一)卷第八十一頁）。原審未再提解林金旺到場調查，
亦未依同法第一百六十五條第一項規定，將該書狀向上訴人宣讀或告以要旨，予上訴
人辯解之機會，即遽將上開書狀採為斷罪之資料，不惟採證於法有違，亦有應於審判
期日調查之證據未予調查之違法。(三)科刑之判決，須將認定之犯罪事實詳記於事實欄
，然後於理由內逐一說明其憑以認定之證據，使事實與理由兩相一致，方為合法，倘
事實欄已有敘及，而理由內未加說明，是為理由不備。原審認定上訴人偽造工資表（
總表）記載李金田等九人於八十二年元月一日起至八十二年十二月三十一日止領取工
資，計林宗禮、陳忠孝、洪金水、歐宗仁各領得二十萬元、李金田、沈秋波、詹宗和
各領得十五萬元、蔡水平領得三十萬元、高國銘領得二十五萬元，將之持交建順公司
申報稅捐（見判決書第二頁正面第一行至第三行），惟理由內並未說明建順公司有收
受前揭偽造工資表（總表）之依據，已有理由不備之違法。且經核卷證資料，除謝文
宏證述有收到上訴人交付之李金田等人臨時工資表與身分證影本外（見八十三年度偵
字第四九五九號卷第五十三頁），並無持交該工資表（總表）予建順公司之相關資料
。而建順公司負責人范兆美於其被訴偽造文書案件偵查中提出之答辯狀，亦載明上訴
人係於年度終了，向其提出年度臨時工工資表，以利工程款之結算及申報賦稅手續（
見八十三年度偵字第四九五九號卷第七十六頁），似亦未持該工資表（總表）申報稅
捐，原判決此部分事實之認定，亦與卷證資料顯有未合。(四)原判決認上訴人向建順公
司轉包李合企業社之站前大樓水泥工程，係按工程進度領取工程款（見判決書第四頁
正面第一行），則上訴人茍基於逃漏稅捐之犯意，而偽造臨時工資表或工資表（總表
）持交建順公司申報稅捐，自必以其實際領得之工程款金額為逃漏營利事業所得稅之
範圍，原判決於事實欄分別為上訴人領得工資一百七十萬元，計逃漏營利事業所得稅
四十二萬五千元，及記載領得工資共一百八十萬元，計逃漏營利事業所得稅四十五萬
元之兩歧認定，致上訴人實際領得之工資及逃漏營利事業所得稅之金額各係為何，均
屬無從憑斷，自不足資為論罪科刑適用法律之依據。以上或係上訴意旨所指摘，或為
本院得依職權調查之事項，應認原判決仍有撤銷發回更審之原因。至於原判決不另諭
知無罪之詐欺部分，基於審判不可分之原則，應併予發回。
據上論結，應依刑事訴訟法第三百九十七條、第四百零一條，判決如主文。
中      華      民      國    八十九    年      四      月     十三     日
                              最高法院刑事第十二庭
                                  審判長法官  陳  炳  煌
                                        法官  陳  正  庸
                                        法官  徐  文  亮
                                        法官  吳  信  銘
                                        法官  黃  正  興
      右正本證明與原本無異
                                              書  記  官
中      華      民      國    八十九    年      四      月     十九     日


司法院資訊處製作；財團法人民間司法改革基金會備份。
